臺灣高雄地方法院民事判決　九十三年度訴字第三一五號
　　原　　　告　華僑商業銀行股份有限公司高雄分公司
?
　　法定代理人　丙○○
　　訴訟代理人　甲○○
　　被　　　告　丁○○○
　　　　　　　　戊○○
　　　　　　　　乙○○
右當事人間分配表異議之訴等事件，本院於九十三年三月三十日言詞辯論終結，判決
如下：
    主    文
確認被告戊○○對被告丁○○○如附表編號一、二所示之本票債權不存在。
確認被告乙○○對被告丁○○○如附表編號三、四所示之本票債權不存在。
本院九十二年度執字第一四一一號返還消費借貸款強制執行事件，於民國九十三年一
月五日所為之分配表中關於被告戊○○應受分配金額新台幣肆拾壹萬肆仟貳佰柒拾捌
元（含執行費新台幣壹萬壹仟柒佰壹拾柒元）、乙○○之應受分配金額新台幣伍拾萬
零肆仟陸佰柒拾柒元（含執行費新台幣壹萬肆仟壹佰拾陸元），均應更正為零，並
改分配予原告。
訴訟費用由被告戊○○負擔十分之四、被告乙○○負擔十分之六。
    事實及理由
一、原告起訴主張：
  (一)原告為被告丁○○○之債權人，並聲請本院九十二年執字第一四一一號強制執行
    丁○○○之財產，原告對戊○○、乙○○二人以本票裁定所參與分配聲明異議，
    而戊○○、乙○○反對原告之異議，原告依法提起本訴；被告戊○○、乙○○二
    人，如個別或共同與被告丁○○○通謀虛偽意思表示，製造如附表所示之虛偽本
    票債權，並聲明參與分配，顯足以危害原告受分配之權利，原告自有提起確認本
    票債權不存在之訴；又被告戊○○、乙○○如對黃蘇玲津確有債權存在，自應證
    明原因關係確屬真實，如交付資金之事實，否則應受不利益判決；且二人於前揭
    執行程序應受分配部分，應即更正為零，並全數改由原告受償。倘確認系爭如附
    表所示之本票債權不存在，則本票裁定無異已遭廢棄，且其強制執行之債權既已
    不存在，則其支出之執行費即無所謂與強制執行之債權同時收取之可言，依強制
    執行法第二十八條、第三十條規定意旨，被告戊○○、乙○○以該不存在之本票
    債權聲請併案執行所繳納之執行費，於強制執行事件自不應分配受償。
  (二)被告三人所述先後矛盾，且丁○○○所提之票據無法證明其真正，縱該等票據為
    真，亦無法證明訴外人蘇大森為合法持票人，又蘇大森縱為合法持票人，該等票
    據亦僅能認定銘格公司或飛炫電子公司或黃慶祥等曾簽發票據交付蘇大森，仍未
    能證明本件借款交付款項之事實，是丁○○○簽發本票交付戊○○根本無對價關
    係，依票據法第十四條規定，戊○○不得享有票據上權利；被告乙○○稱其款項
    均以現金交付，惟並未舉證證明確有交付款項之事實，且自承丁○○○未於票據
    上背書，況乙○○自稱於九十年因購屋缺錢，惟丁○○○卻以遠期票據償還，何
    能證明二人間確有借貸關係存在，被告乙○○既無法證明確有借貸款項予丁○○○之事實，被告丁○○○所簽發二紙本票，根本無對價關係，自不得享有票據上
    權利。
    並聲明：求為判決(一)確認被告戊○○對被告丁○○○如附表編號一、二所示之本
    票債權不存在。(二)確認被告乙○○對被告丁○○○如附表編號三、四所示之本票
    債權不存在。(三)本院九十二年執字第一四一一號強制執行事件分配表中有關於被
    告戊○○所受分配金額新台幣肆拾壹萬肆仟貳佰柒拾捌元（含執行費新台幣壹萬
    壹仟柒佰壹拾柒元）、乙○○之應受分配金額新台幣伍拾萬零肆仟陸佰柒拾柒元
    （含執行費新台幣壹萬肆仟壹佰拾陸元），均應更正為零，並全數改由原告受
    償。
二、被告丁○○○則以：七十三年間因被告之夫黃慶祥所合夥經營之飛炫電子有限公
    司（下稱飛炫公司）營運上所需，而由飛炫公司簽發票據，並由被告出面向被告
    父親蘇大森借款作為週轉之用；被告所提出十一紙票據，其中三紙係向乙○○借
    款時簽發，合計六十餘萬元，其餘八紙則為向被告之父蘇大森借款之票據，因被
    告之妹戊○○八十四年貸款購屋數百萬元，九十一年間被告之父蘇大森為協助戊○○清償部分銀行貸款以減輕其利息負擔，因而將前揭票據交付戊○○，協商被
    告丁○○○能否一部還款，雖借得之款項係供飛炫公司人用，惟確係由被告出面
    借款，且之後飛炫公司已倒閉，故向被告催討。
    並聲明：求為判決駁回原告之訴。
三、被告戊○○則以：被告於八十四年向銀行貸款四百餘萬元購屋，甚感吃力，被告
    之父蘇大森因而於九十年底之後，將丁○○○之票交付，由被告與丁○○○協商
    還款，丁○○○因而簽發系爭本票交被告戊○○。
    並聲明：求為判決駁回原告之訴。
四、被告乙○○則以：被告係於七十六年間借款三次予丁○○○，金額分別為六月
    間借款新台幣（下同）二十六萬元六月間借款八萬九千八百五十六元十月間
    借款二十五萬元，約定民間利息年息二分計算利息，惟借款後丁○○○未曾給付
    任何利息亦未返還任何款項，被告於九十年因購屋需款，始要求丁○○○還款，
    丁○○○因而簽發系爭本票交付。
    並聲明：求為判決原告之訴駁回。
五、原告主張其為被告丁○○○之債權人，並聲請本院九十二年執字第一四一一號強
    制執行丁○○○之財產，而被告戊○○、乙○○二人於執行程序分別以如附表所
    示之本票裁定參與分配，原告業於法定期間聲明異議等事實，業據提出分配通知
    、分配表等為證，且有本院職權調閱之九十二年執字第一四一一號執行卷可稽，
    並為被告所不爭執，自應認為真實。兩造爭執要點為：被告主張就系爭本票確有
    金錢借貸關係，是否真實，應由何人負舉證證明之責？本院判斷意見如下：
　(一)按確認法律關係不存在之訴，如被告主張其法律關係存在時，應由被告負舉證責
　　任（最高法院四十二年台上字第一七○號判例參照）。次按本票固為無因證券，
　　票據債務人不得以自己與發票人或執票人前手間所存在之抗辯事由，對抗執票人
　　；惟於確認法律關係不存在之訴，如被告主張其法律關係存在，或原告僅否認被
　　告於訴訟前所主張法律關係成立原因之事實，以求法律關係不成立之確認，應由
　　被告就法律關係存在或法律關係成立原因之事實，負舉證之責（最高法院四十二
　　年台上字第一七○號、二十年上字第七○九號判例意旨參照）。再按當事人主張
　　有利於己之事實者，就其事實有舉證之責任，民事訴訟法第二百七十七條前段定
    有明文；又金錢借貸契約，屬要物契約，應由貸與人就交付金錢之事實負舉證之
    責（最高法院六十九年台上字第三五四六號判例要旨參照）。故第三人對執票人
    及本票發票人提起確認本票債權不存在之訴，並提出基礎原因關係不存在之主張
    ，揆諸前揭判例要旨所示，自應由執票人及本票發票人就本票債權存在或其基礎
    原因關係存在之積極事實，負舉證責任，而非強求原告就非屬其支配、舉證範圍
    之待證事項，即債權不存在之事實，加以舉證。本件原告主張被告丁○○○與其
    餘被告間並無債權債務關係，被告既均否認，自應就其等間確有債權存在之積極
    事實負舉證之責。
  (二)原告主張被告間之債權係虛偽，被告則以前揭情詞置辯。
  (1)就被告丁○○○與被告戊○○間之債權是否真實：被告丁○○○以其係因於七十
    六、七年間，因其夫黃慶祥開設銘格貿易有限公司週轉所需，陸續向其父蘇大森
    借款一百餘萬元，均由丁○○○交付飛炫公司簽發之支票為借款證明，其後因戊○○償還房屋貸款所需，因而由戊○○於九十年間持前揭支票，換取丁○○○簽
    發系爭如附表編號一、二所示之本票等語，惟查依丁○○○所提支票以觀，發票
    人均為銘格公司，背書人為黃慶祥，並無任何丁○○○之名義，已難認前開支票
    即為本件丁○○○向蘇大森借款之證明；被告雖另提出蘇大森分別於七十六年二
    月二十七日匯款一十五萬元、七十三年十一月十日匯款三十萬元予飛炫公司之匯
    款回條，以證明確有匯款之事實，惟縱前揭匯款為真，亦僅足認證明飛炫公司與
    蘇大森間曾有匯款之往來，亦不能以之認為丁○○○確有向蘇大森借款之證明，
    況其中七十三年十一月十日之匯款，與被告丁○○○所自承於七十六、七年間向
    蘇大森借款之時間，相距已逾三年，亦不足採為本件借款之證明；況本票裁定之
    總額高達一百六十三萬五千元，如蘇大森確有借款予丁○○○之事實，何有未能
    提出任何交付或提領款項之證明；而被告戊○○自承其係於八十四年間即已貸款
    ，如被告等人所述為真，蘇大森既為減輕戊○○之負擔，何以未於八十四年間即
    本件借款債權轉讓與戊○○，而待原告於九十二年一月聲請對丁○○○為強制執
    行後，始由戊○○於九十二年二月持本票以聲請本票裁定，並於同年五月十日聲
    請參與分配之理；所述均顯與常理有違，不能認為真實。另證人即被告丁○○○
    之夫黃慶祥到庭證稱係飛炫公司係於七十三年間起陸續向被告等人借款，惟證人
    黃慶祥為丁○○○之夫，所證已難認無偏頗之虞，況證人所述亦僅足以證明飛炫
    公司確有向被告等人借款之事實，亦不能以之即認為被告丁○○○、黃玲玉二人
    所主張本件借款之詞為真；況衡情借款金額高達一百六十餘萬元，何有自七十六
    年間借款以迄九十二年被告丁○○○遭強制執行之時為止，已逾十五年，均無任
    何求償之理；被告等人所述，均不能認為真實。顯見被告等確係為避免原告強制
    執行而通謀虛偽借貸契約及簽立本票。而消費借貸為要物契約，以金錢交付為生
    效要件，被告所提前揭證物既不足以證明被告間確有借貸關係之事實。而本票係
    無因證券，其原因關係具多樣性，亦無法逕以簽發本票即認有交付借款及借貸契
    約關係意思表示合致之事實，被告等就本件債權存在之積極事實顯未盡舉證證明
    之責。
  (2)就被告丁○○○與被告乙○○間之債權是否真實：被告乙○○以其與被告丁○○○為同鄉，丁○○○於七十六年共向證人借三次，分別於於六月、八月、十月，
    第一次借了二十六萬元、第二次八萬九千八百五十六元、第三次二十五萬元，三
    次均由丁○○○於夜間至證人家中拿款項，證人均給付現金，當時並無千元鈔，
    證人均以百元鈔交付丁○○○，當時是約定按照民間利息年息二分；而被告丁○○○則稱向被告乙○○借款總共不只三次，但總次數因為時間太久其已忘記，之
    前借的款項都已還，僅餘三筆未還，一次是二十六萬元、一筆二十五萬、一筆八
    萬九千八百五十六元，這三筆亦為陸續借用，其中一筆八萬九千八百五十六元是
    因為將利息算進去；二人就借款次數所述出入甚鉅，已難認為真實。況被告乙○○就借款金額高達七十萬元之款項，既自承均以現金交付，竟未能提出任何提領
    現款之證明，所述亦不足採信；而被告乙○○自承當時並無千元鈔，竟三次以百
    元現鈔交付數額合計七十萬元之款項，所述亦與常情有違；至乙○○提出其於六
    十七年七月二十一日開戶之臺灣合會儲蓄公司活期儲蓄存款存摺，證明其當時確
    有財力借款予原告，惟其所提之存摺最後交易日期為七十年四月十日，且餘額僅
    三元四角，顯不足以做為被告乙○○確有借款予丁○○○之證明；而丁○○○所
    提支票以觀，發票人均為銘格公司，背書人為黃慶祥，並無任何丁○○○之名義
    ，亦難認前開支票即為本件丁○○○向乙○○借款之證明；又被告乙○○既自承
    與被告丁○○○僅為同鄉關係，何有於七十六年間借款高達七十萬元予丁○○○
    ，而丁○○○亦未返還任何款項，竟完全未要求丁○○○返還或為任何催討行為
    ，迄至九十二年二月間，前揭借款債權之請求權已罹於時效之後，且原告已對被
    告丁○○○為強制執行後，始取得本票裁定並聲請參與分配，被告等人所述，均
    不能認為真實。顯見被告等確係為避免原告強制執行而通謀虛偽借貸契約及簽立
    本票。而消費借貸為要物契約，以金錢交付為生效要件，被告所提前揭證物既不
    足以證明被告間確有借貸關係之事實。而本票係無因證券，其原因關係具多樣性
    ，亦無法逕以簽發本票即認有交付借款及借貸契約關係意思表示合致之事實，被
    告等就本件債權存在之積極事實顯未盡舉證證明之責。
六、綜上所述，本件被告戊○○、乙○○雖分別持九十二年度票字第二二二二號、二
    二三三號、二二二三號本票准為強制執行之裁定，而各以債權額一百六十三萬五
    千元、二百萬元聲明參與分配，然既無從認為被告丁○○○確有積欠二人任何債
    務，原告自得訴請確認被告丁○○○與被告戊○○、乙○○間分別就系爭如附表
    所示之本票債權不存在；是原告主張本院民事執行處就丁○○○財產拍賣所得價
    金製作分配表結果，因被告戊○○、乙○○之參與分配，使原告應受分配金額減
    少，致損害原告權益，而提起確認本票債權不存在之訴，及依強制執行法第四十
    一條第一項規定提起分配表異議之訴，請求就九十二年度執字第一四一一號等返
    還消費借貸款強制執行事件，對於被告丁○○○財產拍賣所得價金，關於被告戊○○所受分配金額新台幣肆拾壹萬肆仟貳佰柒拾捌元（含執行費新台幣壹萬壹仟
    柒佰壹拾柒元）、乙○○之應受分配金額新台幣伍拾萬零肆仟陸佰柒拾柒元（含
    執行費新台幣壹萬肆仟壹佰拾陸元），均應更正為零，並全數改由原告受償，
    於法自無不合，所訴應予准許。
七、本件因事證已明，兩造其餘主張及攻擊防禦方法，均與前開判決結果無涉，爰不
    一一詳述，併此敘明。
據上論結：本件原告之訴為有理由，依民事訴訟法第七十八條、第八十五條第一項後
段，判決如主文。
中　　　華　　　民　　　國　　九十三　　年　　　四　　　月　　十三　　　日
                              民事第五庭
~B法　　　官　林玉心
右為正本係照原本作成。
如不服本判決，應於送達後廿日內，向本院提出上訴狀並表明上訴理由，如於本判決
宣示後送達前提起上訴者，應於判決送達後十日內補提上訴理由書（須附繕本）。
中　　　華　　　民　　　國　　九十三　　年　　　四　　　月　　十三　　　日
~B法院書記官　陳家宏
